臺北高等行政法院判決
                                      109年度訴字第481號
                                   110年10月21日辯論終結
原      告  謝祖光                                      

訴訟代理人  李珮琴律師
            林景瑩律師
            江曉智律師
被      告  教育部                                 
代  表  人  潘文忠（部長）                             

訴訟代理人  張家川律師
參  加  人  中國文化大學                          
代  表  人  徐興慶（校長）                             

訴訟代理人  官振忠律師
上列當事人間解聘事件，原告不服行政院中華民國109年2月26日
院臺訴字第1090162266號訴願決定，提起行政訴訟，本院判決如
下：
    主  文
訴願決定及原處分均撤銷。
訴訟費用由被告負擔。
    事實及理由
壹、事實概要：
    緣原告原係參加人教師，參加人於107年2月8日接獲學生（
    下稱甲生）家長申請調查原告涉及校園性侵害事件，經學校
    性別平等教育委員會（下稱性平會）受理，並組成調查小組
    調查結果，作成調查報告，認定原告違背教師專業倫理、嚴
    重損及師道，亦嚴重損及學生家長對學校聘任教師之信任，
    其行為顯屬情節重大，同時構成教師法第14條第1項第13款
    及第14款後段規定，應依同法第14條第2項規定予以論處，
    並提經107年6月26日學校性平會決議，建議將本事件調查報
    告暨處理建議移請學校教師評審委員會（下稱教評會）審酌
    本事件情節，做出符合比例原則之懲處後，參加人據以107
    年7月3日函移請學校教評會就原告懲處部分依程序及相關規
    定辦理。循序召開系、院教評會後，提經107年10月17日校
    教評會審議，並通知原告列席陳述意見後作成決議採二階段
    投票，第一階段以無記名投票表決結果，不通過系、院教評
    會決議停聘2年，進行第二階段以共識決決議，原告違反教
    師法第14條第1項第13款規定，應予解聘。另就其行為情節
    重大部分，以無記名投票方式投票結果，認為情節重大者計
    5票，認為解聘且2年內不得聘任為教師者計17票，仍依教師
    法第14條第1項第13款及第2項規定予以解聘及2年不得聘任
    為教師，除由參加人以107年10月24日校人字第1070003813
    號函知原告外，另以107年10月25日校人字第1070003856號
    函檢送專科以上學校教師解聘、停聘、不續聘案作業流程檢
    覈表、專科以上學校教師解聘、停聘或不續聘事實表報由被
    告，提經108年3月29日被告教師解聘停聘不續聘資遣專案審
    議小組（下稱審議小組）決議，同意參加人依教師法第14條
    第1項第13款行為違反相關法令，經有關機關查證屬實規定
    解聘原告，且2年不得被聘任為教師，解聘生效日期以學校
    書面通知送達原告次日生效後，被告以108年4月19日臺教人
    （三）字第1080049771號函（下稱原處分）復學校，同意照
    辦，並請學校依不適任教育人員之通報與資訊蒐集及查詢辨
    法第3條規定，於完成送達程序後，檢送教師個人資料、送
    達文件及相關佐證文件影本，函送被告辦理不適任教育人員
    通報事宜。參加人據以108年4月26日校人字第1080001537號
    函知原告，以原告違反教師法第14條第1項第13款規定，予
    以解聘，且2年不得聘任為教師，自該函送達之次日起生效
    。原告不服原處分，提起訴願，業經決定駁回，遂提起本件
    行政訴訟。
貳、本件原告主張：
一、參加人之性平會於107年2月8日作成調查報告後，既已認定
    原告與A女間之交往關係，並無任何性侵害或性騷擾之情，
    僅僅為雙方情投意合之舉；就此參加人教評會仍應詳實審酌
    原告與A女間之具體情節，方能遵循比例原則做出妥適之懲
    處，未料參加人竟未詳加論述，反而係於會議中以錯誤資訊
    為基礎，並對原告之處分違法限縮在解聘或不續聘外，復變
    更決議方式突然以共識決決議解聘原告，且對於為何採共識
    決方式、其共識決之決議理由和過程紀錄亦未敘明，輕率推
    翻系教評會及院教評會之決議，顯見該程序有明顯重大之瑕
    疵無疑；又被告身為教育主管機關，應有實質審查參加人決
    議是否適法之義務，被告亦未詳查，自有違誤：
（一）按「教育主管機關於審核學校教師評審委員會依前揭教師
      法第14條第1項第8款規定所作成教師不續聘之決議時，基
      於適法性監督權限，自得且應審查該校教評會於決議時是
      否有考量個案違反聘約之情節達於重大程度，其判斷情節
      重大是否依據與違反聘約相關之具體事證，以及其判斷情
      節重大所依據的標準是否符合社會一般通念，如漏未審查
      此法定要件，而逕予核准其不續聘之決定，即難謂適法。
      」、「承前所述，大學教師之停聘，涉及其工作權及學術
      自由等基本權，上訴人教育部作為最高教育主管機關，依
      教師法須以公權力為必要之監督及審查決定，而就上訴人
      輔仁大學報請核准停聘被上訴人之資料內容，有依法為實
      質審查之義務，而不應流於形式。」最高行政法院105年
      度判字第150號、最高行政法院109年度判字第312號行政
      判決要旨參照。教師法第14條第1項限制各級公私立學校
      解聘、停聘或不續聘教師之事由，乃以法律明定之方式強
      化教師工作權之保障，限定只有特殊事由可予解聘、停聘
      或不續聘，俾使大學教師之個人學術自由及工作權免於無
      端遭受剝奪，準此教師法第14條、第14條之1（108年6月5
      日修正前之教師法）賦予主管教育行政機關介入教師與學
      校間之聘約關係，對於學校解聘、停聘或不續聘教師之行
      為有監督權限，應當依法為實質審查。
（二）性平會調查報告並未建議解聘、停聘或不續聘原告，惟10
      7年10月17日校教評會議決議之函文中，主張係以108年6
      月5日修正前教師法第14條第1項第13款「行為違反相關法
      令，經有關機關查證屬實。」為由解聘原告，然該條款於
      解釋上仍應為教師行為違反相關法令且嚴重性與其他條款
      事由相當程度，否則若動輒以該款規定皆可作為停聘、解
      聘或不續聘之事由，則參加人之教師聘任服務辦法第16條
      規範豈非形同具文，無適用之餘地。
（三）性平會調查過程中，雖曾欲對A女進行訪談，然卻因甲女
      單方強勢行為下缺席，使得此次調查報告缺少相當重要之
      當事人說詞，然事實上原告與A女間情感關係是如何開始
      ，是否合意、是否有強迫之情、如何結束，以及雙方相處
      過程是否有不平等之情況，而該情係涉及本件行為具體態
      樣、初次或累次、故意或過失、對學生所生之危險或損失
      、任職時間之久暫等，均為判斷原告行為是否有達情節重
      大情形，以及要給予何種處分之關鍵，非可能藉由關係外
      之第三人轉述，且原告與A女係於雙方合意情況下發展關
      係，甚A女亦願意出面澄清，可見原告縱有道德瑕疵，亦
      有程度之分，況由教師法第14條係列舉教師解聘、停聘或
      不續聘之事由，以及大法官會議第702號解釋意旨可知，
      該條係涉及教師工作權之保障，縱符合該條第13款事由，
      尚應衡酌事件情節，遵循比例原則作出妥適之懲處，惟由
      上開紀錄可見校教評會對於性平會調查報告之明顯瑕疵刻
      意忽略，未經充分討論何以原告與學生係基於合意發展交
      往關係，本件原告之行為何以嚴重性與其他各款相當，而
      需予以解僱處分，均未見參加人校教評會之具體詳細討論
      和具體理由。校教評會縱然有做出不同於系、院教評會決
      議之權限，仍應基於無偏頗之虞之立場，慎重審查各項有
      利或不利於教師之資訊，清楚說明作成判斷之理由，況如
      原告行為嚴重程度已該當解僱之必要，何以系、院教評會
      選擇「停聘2年」之處分，卻未見校教評會提出合理說明
      ，甚令原告持續授課至108年4月間，亦顯不符經驗法則！
（四）參加人107年10月17日召開之校教評會係以「共識決」方
      式排除「不續聘」之處分方式，並選擇以「解聘」方式處
      分原告，則該「決議方式」違反中國文化大學教師評審委
      員會設置辦法（下稱教評會設置辦法）第19條，則該決議
      程序程序上當然有重大瑕疵及違誤：
   1、按「各級教評會對於審議案件，經各委員口頭表達意見或
      書面意見後，以無記名投票方式表決為原則，其為空白票
      、廢票及棄權票均視為不同意票，但會議紀錄需詳列具體
      書面審查意見。如各委員無異議，得以共識決方式議決代
      替投票表決。」教評會設置辦法第19條參照；由此可知，
      參加人之各級教評會以「無記名投票」之表決方式為「原
      則」，「共識決」則為「例外」之決議方式，先予敘明。
   2、由證人黃鵬林109年12月2日之證述，於校教評會的議案中
      ，除升等、辦活動等已有相關「通過與否」之規定或非屬
      重大議案，會例外以「共識決」方式決議外，都是以「無
      記名投票」方式決議，是一定要經由投票決議，否則不符
      規定，況且本議案係「重大案件」，更應經「無記名投票
      」之方式決議，而此節亦與教評會設置辦法第19條規定相
      符，是應可信；又證人楊馥如同日之證述可知，主席於裁
      決「共識決」解聘原告時，並未先於程序上，令委員表決
      是否「例外」以共識決方式決議「解聘」且排除不續聘選
      項，益證該日校教評會決議程序，顯然與教評會設置辦法
      第19條有異。基此，校教評會以「無記名投票」否決系、
      院教評會決議後，亦應以「無記名投票」方式決議「解聘
      」或「不續聘」原告，方符規定。再者，所謂之「共識決
      」方式，不過係校教評會主席之裁決，則該裁決排除不續
      聘且選擇解聘之「決議」，是否確為全體委員「投票」決
      議，亦存有疑慮，且嗣後逕以「解聘」及是否情節重大為
      投票，顯然係以主席裁決之偽共識決方式，擅自排除不續
      聘之選項，而未經無記名投票排除不續聘，程序上亦有違
      誤；尤甚者，校教評會主席於裁決所謂「共識決」時，並
      未詢問且經所有委員同意，況由證人黃鵬林之證述可知，
      委員對於解聘、不續聘之意義及效果為何，並非完全一致
      ，各有其想法，則於此情形下，是否所有委員均明白在主
      席裁決下的「共識決」排除不續聘之實質意義為何？實有
      重大疑慮！此外，證人黃鵬林多次證述校教評會係經由「
      投票」方式決議「解聘」原告，而非前述所謂「共識決」
      ，如伊所述屬實，而校教評會之會議紀錄卻記載「共識決
      」解聘原告，而非「無記名投票」，則豈不表示「會議紀
      錄」與「事實」不符，是更難謂校教評會並無違法之情。
   3、細觀107年10月17日校教評會之會議紀錄可知，首先人事
      室發言者稱「這種情形之下我們應該只能討論解聘或不續
      聘」，又有委員稱「本案將進行兩輪投票，第一輪討論是
      否通過院教評會的決議，系、院教評會的決議是停聘2年
      ，先前已說明停聘2年不應是本案的選項，且不符合規定…
      …」，明顯強烈指示在場委員不得投票贊成「停聘2年」之
      決議，且將委員投票表決之選項限制在解聘或不續聘，再
      依照情節是否重大，作出1至4年不得聘任為教師之決議云
      云，該見解顯然已經逸脫法令，又造成現場委員投票表決
      之選項違法受到限制，顯然亦構成程序上之違法。
   4、校教評會係先以無記名投票表決不通過系、院教評會之決
      議，然後突然改以「共識決」決定將原告解聘，未附理由
      捨棄無記名投票之「原則」，突然要將決議方式採以「例
      外」之「共識決」，惟何以突然要變更表決之方式，並未
      見會議記錄中討論及敘明理由，顯然與教評會辦法有異，
      且後又決議前人事室發言者之發言已經違法限縮委員投票
      之選項，均顯示校教評會決議有程序上重大違誤及瑕疵。
   5、又原告曾多次請求參加人提出107年9月17日系教評會、10
      7年9月19日院教評會第一案、107年10月17日校教評會第
      十五案之全程錄音紀錄，並當庭勘驗，惟參加人於109年9
      月9日準備程序當庭稱無此錄音檔而拒絕在案，然若參加
      人於本案及臺灣士林地方法院108年度勞訴字第86號民事
      訴訟時，果有詢問前開錄音檔案，何以與證人曾文萱之證
      詞不符？由此可證，參加人乃藉口推託自始不願提出前開
      錄音檔案而有證明妨礙之情。
二、並聲明：
（一）訴願決定及原處分均撤銷。
（二）訴訟費用由被告負擔。
參、被告則以：
一、按最高行政法院98年7月份第1次庭長法官聯席會議決議明揭
    ，應按其性質，區分學校與教師間之聘約關係為私法或行政
    契約。參加人乃依據私立學校法設立之私立大學，聘任、解
    任原告乃由學校評議決定，而非被告，其與原告之聘任關係
    為私法關係，參最高行政法院102年度判字239號判決意旨：
    「私立學校與教師間為私法關係，本於私法自治原則，私立
    學校有與受聘教師約定解聘、停聘或不續聘之原因事由，並
    以此終結其與受聘教師間之私法關係之契約自由。」（最高
    行政法院103年判字599號判決、102年度判字第125號等判決
    意旨同此意旨），故如原告對參加人解聘措施有爭執，應循
    民事救濟途徑，方有實益，蓋本非被告聘任原告。
二、本件涉及校園性平事件，教評會依法決議對原告為解聘及2
    年不得聘任為教師之處置，被告基於教育主管行政機關立場
    ，依法僅為適法性形式程序審查，本件參加人之處置程序，
    合於性別平等教育法（下稱性平法）及教師法之規定，故被
    告予以尊重，同意照辦，並無違法：
（一）教師法第14條第2項、性平法第35條第1項、校園性侵害性
      騷擾或性霸凌防治準則第29條第1項規定，以及大學法第2
      0條第1項規定可知，被告就校園發生性平事件之事實調查
      及認定暨學校教評會之決定，依法並無實質審查權限，僅
      為事後形式程序審查，被告應以學校性平會事實調查為準
      ，自不得變更或替代參加人專責單位為原因事實之調查及
      認定。
（二）本件事實經參加人性平會調查後，認原告成立教師法第14
      條第1項第13、14款事由，調查報告亦詳述原告如何構成
      該等事由之理由，參加人依法召開三級教評會，也都邀請
      原告表示意見或直接到場說明，最終參加人校教評會（最
      終層級）經充分討論後形成決議，均符合法定程序，被告
      基於上揭法令予以尊重，自屬適法：
   1、性平會成員組成合法，調查程序並給予原告陳述意見機會
      ；參加人三級教評會決議過程皆符合教師法第14條第2項
      法定出席及同意人數，原告亦均有列席以書面及口頭表示
      意見。符合法令規定。
   2、依行政法院92年訴更一字第104號判決意旨揭示，及現行
      教師法第26條立法理由：「……五、基於專科以上學校教評
      會係仿司法制度設三級，除可收集思廣益之效，並有類似
      司法審理制度發揮內部監督機制，有糾正下級（指科、系
      、院層級）教評會認事用法之功能，故專科以上學校應以
      最後層級之教評會決定為最終決議內容，始合於教評會設
      置功能及目的；倘教師涉有第十四條至第十六條或第十八
      條規定之情形，惟下級教評會審議未通過，仍應提經上級
      教評會審議，上級教評會並得逕依規定審議變更，爰為第
      四項規定。……」參加人設有三級教評會，關於解聘或不續
      聘原告，應以最終層級參加人校教評會意見為準。
   3、性平會調查報告明揭原告雖於107年1月13日承諾甲女於A
      女畢業後再隨緣份發展關係，卻於107年1月26日違反自己
      承諾至甲女與A女住處與A女發生性關係（當時未成年），
      原告亦承認之，且日後仍多次違背自己承諾，持續與A女
      聯繫，經性平會調查屬實，行為自有不當。又原告擔任授
      課教師之課程，給予A女99分，亦為原告所自承，而參加
      人校教評會委員認為不妥。參加人校教評會對原告處置乃
      與會委員基於性平會報告事實認定為基礎，參酌相關資料
      以及原告之答覆，充分討論進行兩輪投票，即否決系、院
      決議以及最終決定對原告之處置均非共識決決定，而係與
      會成員本於自身專業與經驗，各憑自由意思投票，作成原
      告解聘及2年不得聘任之決議，無原告所指摘與會委員不
      當發言受誤導或僅能透過人事室理解教師法之情。
   4、按教師法第17條明定，保障學生受教權乃教師應負之義務
      。次參最高行政法院106年度判字第359號判決謂：「……我
      國素有尊師重道之文化傳統，學生對教師之尊崇與學習，
      並不以學術技能為限，教師之言行如有嚴重悖離社會多數
      共通之道德標準與善良風俗，若任其擔任教職，將對眾多
      學子身心影響至鉅；其經傳播者，更可能有害於社會之教
      化（司法院釋字第702號解釋理由書參照），……上訴人未
      善盡為人師表之責任與義務輔導學生，未能謹守師生分際
      及教師專業倫理，與甲女發展逾越師生關係之情感與行為
      。上訴人有違教師專業倫理（師生戀），經查證屬實…」
      。觀之參加人性平會、教評會依法定程序之審議過程，亦
      有考量對於A女（考量在學期間尚至少2年）以及其他學生
      之受教權，方就原告經調查屬實之行為態樣，議決給予原
      告解聘及二年不得聘任為教師之處置，自屬合法且適當。
      原告雖假設一堆情況稱被告違比例原則，惟除僅空泛指摘
      外，亦誤解法令，不足採。原告經參加人性平會調查有諸
      多違背教師專業倫理之行為屬實，實有害於學生之受教權
      。參加人校教評會基於考量A女及其他學生受教權問題及
      原告與A女之接觸時間長短以多數決決定處置，當有其理
      。
   5、原告雖辯稱性平會調查僅依甲女陳述恐有偏頗，與事實不
      符，況調查報告未認定原告違反A生意願發生性行為，也
      認為不成立性侵害行為，因而原告以未違反A生意願，A生
      可證沒有違反意願等語，質疑調查報告。惟依性平會調查
      報告詳實記載調查過程外，其「肆、證據資料」記載除了
      各當事人訪談記錄、錄音帶外，尚有甲女提供照片、監視
      翻拍照片、診斷證明書、LINE通訊資料、通聯紀錄及錄音
      光碟、臺中市政府警察局函等等物證資料，其結論乃基於
      諸多人證物證所為之專業判斷，且原告承認與A生有師生
      戀關係並有性行為，雖於訪談時稱107年1月26日後皆未與
      A生聯絡，然由通聯紀錄顯示原告所述不實，調查報告第7
      、8頁詳細敘明判斷原告違反專業倫理情節重大之理由，
      並依專業判斷原告違背教師法第14條第1項第13款及第14
      款後段。
   6、原告所舉判決或涉及教師法第14條第8款事由，或所涉案
      件事實非性平事件，與本件事實不同，自難比附援引：關
      於校園性平事件，如有性侵害行為經查屬實，構成性平法
      第14條第1項第8款事由，即依同條第4項由學校先停聘靜
      候調查，經學校性平會調查屬實後，報請被告核准解聘。
      惟本案參加人性平會調查報告認定不成立性侵害，故不構
      成上開第8款事由而非適用性平法第14條第4項規定，無須
      於解聘前停聘，停聘為暫時性之處置程序措施，並非終局
      處置，且本件係經參加人校教評會與會成員採無記名投票
      否決之，而非逕自不採。
三、並聲明：
（一）駁回原告之訴。
（二）訴訟費用由原告負擔。
肆、參加人則以：
一、參加人性平會及校教評會決議，程序及實體均屬合法，訴願
    決定予以維持，並無違誤：
（一）性平會調查報告部分：
   1、依最高行政法院107年度判字第103號判決，性騷擾行為是
      否構成情節重大，乃屬不確定法律概念，具高度屬人性，
      性平會及教評會有判斷餘地，而採取較低之司法審查密度
      ；又性平法第30條第3項及第4項、第35條第2項規定，性
      平會調查小組成員依法須具有性平意識、調查專業素養、
      女性成員不得少於成員總數二分之一，且具有法定調查權
      ，其調查報告具有專業性、專屬性之判斷。
   2、原告稱調查報告缺少A女說詞，不得僅以師生交往直接斷
      言其有嚴重道德瑕疵。然參加人性平會基於專業調查，綜
      合各項人證及物證，排除甲女性侵害之主張，並審酌原告
      違反專業倫理，欺騙A女父母，無承擔責任之意，訪談中
      謊稱未再聯絡等事實，嚴重損及師道及學生家長對參加人
      聘任教師之信任，顯屬情節重大，非僅以師生交往單一事
      實為認定依據，原告所指顯無理由。
（二）107年10月17日校教評會決議部分：
   1、依性平法第35條第1項規定，並參酌最高行政法院109年度
      判字第132號判決、鈞院92年度訴更一字第104號判決，學
      校對於性平法事件有關之事實認定，應依據其所設性平會
      之調查報告，教師是否有教師法第14條第1項第13款之情
      事，依同條第2項規定應由教評會審議通過，涉及具高度
      屬人性之評定等所為之判斷，基於專業性及法律授權之專
      屬性，行政機關就此等行政事項仍有專業判斷之餘地，另
      關於教師重大事項經三級審議，應以最後層級之教評會決
      定為最終確定意見，始合於教評會設置之功能與目的。
   2、參加人校教評會各委員享有會議中自由發表事實上及法律
      上意見之權利，不受任何限制，其發言內容不拘束他人，
      決議並採合議制。該次會議除賦予原告陳述意見、說明事
      件原委、A女修課給分及後續往來情形等外，亦討論不同
      懲處對原告後續之影響及本件情節輕重，會議中已討論各
      層面情形及影響，並無僅針對原告所為逕為解聘或不續聘
      之討論，且依發言紀錄，分別有採解聘、停聘、停聘投票
      不通過再討論解聘、不續聘等不同意見，最終與會委員採
      二階段投票（第一階段投票是否同意停聘2年）做出合宜
      適當之決議。另原告指稱王校長球員兼裁判等情，除並非
      事實外，證人黃鵬林及楊馥如於鈞院到庭作證時均稱不知
      悉原告所述情事，證人楊馥如並表示委員各自依其自由意
      志發言及投票，原告所稱主席主導云云毫無根據，並不可
      採。
   3、參加人105年12月21日修正通過之「中國文化大學教師評
      審委員會設置辦法」第6條：「校教評會置委員二十九人
      至三十五人……。」、第11條第1項第1款：「校教評會審議
      下列事項：一、院教評會議決及裁決事項，並得為下列之
      處置：。……(三)原議決或裁決不當，得由校教評會另行議
      決者，得另作適當之議決或裁決。」、第12條第2項規定
      ：「各級教評會之決議，須有委員二分之一以上之出席，
      以出席委員過半數之同意行之。但依據教師法第十四條第
      一項第十二款至第十四款之情形，審議解聘、停聘或不續
      聘教師時，須有委員三分之二以上之出席，以出席委員三
      分之二以上之同意行之。……。」、第19條第1項：「……如
      各委員無異議，得以共識決方式議決代替投票表決。」。
   4、參加人依上開規定設置教評會，教評委員共計29人，本案
      會議出席委員23人，已達三分之二以上委員人數，經委員
      討論後，採二階段投票，以出席委員三分之二以上同意，
      審議通過原告違反教師法第14條第1項第13款規定予以解
      聘，且2年內不得聘任為教師，程序如下：
   （1）針對「系、院教評會決議停聘2年」進行第一輪無記名
        投票：通過4票、不通過18票（已達出席委員三分之二
        以上票數）、棄權1票。
   （2）委員對於後續第二輪無記名投票之進行，並無人提出異
        議，遂以是否解聘或不續聘，及情節是否重大，進行第
        二輪投票：
      a.解聘或不續聘：基於「不續聘」須聘期屆滿（109年7月
        31日）後始不續聘，本次聘期期間原告仍與學生同處在
        校，故經委員討論以共識決方式議決排除「不續聘」，
        並進行「情節重大解聘，永久不聘任」及「解聘，且2
        年內不得聘任」投票。
      b.針對情節是否重大，進行第二輪投票：情節重大解聘，
        永久不聘任5票、解聘，且2年內不得聘任為教師17票（
        已達出席委員三分之二以上票數）、棄權1票。
   （3）依上開第二輪投票結果，除棄權1票外，事實上支持決
        議解聘已達22票。
   （4）會議紀錄分發各委員後，亦無任何委員提出異議，此依
        證人曾文萱110年1月13日證詞足證即明，又實質上是否
        解聘或情節是否重大，因屬內心意志決定形成，證人黃
        鵬林及楊馥如109年12月2日到庭作證時已將內心決定之
        形成證述明確係基於獨立判斷。
   5、依大學法第20條第2項規定，關於公私立大學教師評審委
      員會會議紀錄，屬於大學自治範圍，由學校自行訂定，被
      告無特別規定，參加人設置辦法亦無針對會議過程必須錄
      音之規定，是否錄音端視紀錄者之整理便利而定，參加人
      無滅失或隱匿錄音之動機，且依證人曾文萱證述，參加人
      並無指使其刪除錄音檔，顯無原告所稱妨礙證明之情。
二、並聲明：
（一）原告之訴駁回。
（二）訴訟費用由原告負擔。
伍、兩造不爭之事實及兩造爭點：如事實概要欄所述之事實，業
    據提出被告108年4月19日臺教人（三）字第1080049771號函
    （見本院卷一第17至18頁）、行政院109年2月26日院臺訴字
    第1090162266號訴願決定書（見本院卷一第19至29頁）、性
    平事件調查報告（見本院卷一第33至41頁）、性平會申復決
    定書（見本院卷一第43至48頁）、教評會評議書（見本院卷
    一第43至48頁）、教師申訴評議委員會評議書（見本院卷一
    第53至55頁）、教育部中央教師申訴評議委員會再申訴評議
    書（見本院卷一第57至64頁）、參加人108年4月26日校人字
    第1080001537號函（見本院卷一第65頁）、中國文化大學教
    師評審委員會107學年度第2次會議摘要（見本院卷一第69至
    73頁）、專科以上學校教師解聘、停聘、不續聘案作業流程
    檢覈表（見本院卷一第431至432頁）、參加人109年12月28
    日校人字第1090004823號函（見本院卷一第435頁）、參加
    人107年10月24日校人字第1070003813號函（見原處分可閱
    覽卷第6至8頁）等原處分卷、訴願卷所附證物為證，其形式
    真正為兩造及參加人所不爭執，堪信為真，兩造之爭點厥為
    ：參加人校教評會之決議是否踐行正當程序。
陸、本院之判斷：
一、本件應適用之法條與法理：
（一）行為時（下同）教師法第14條第1項第13款、第2項及第5
      項規定：「教師聘任後除有下列各款之一者外，不得解聘
      、停聘或不續聘：一、……十三、行為違反相關法令，經有
      關機關查證屬實。……」、「教師有前項第12款至第14款規
      定情事之一者，應經教師評審委員會委員三分之二以上出
      席及出席委員三分之二以上之審議通過；其有第13款規定
      之情事，經教師評審委員會議決解聘或不續聘者，除情節
      重大者外，應併審酌案件情節，議決1年至4年不得聘任為
      教師，並報主管教育行政機關核准。」、「為避免聘任之
      教師有第1項第1款至第12款及第2項後段規定之情事，各
      主管教育行政機關及各級學校應依規定辦理通報、資訊之
      蒐集及查詢；其通報、資訊之蒐集、查詢及其他應遵行事
      項之辦法，由教育部定之。」
（二）教師法第14條之1規定：「學校教師評審委員會依第14條
      規定作成教師解聘、停聘或不續聘之決議後，學校應自決
      議作成之日起10日內報請主管教育行政機關核准，並同時
      以書面附理由通知當事人。教師解聘、停聘或不續聘案於
      主管教育行政機關核准前，其聘約期限屆滿者，學校應予
      暫時繼續任。」
（三）性別平等教育法（下稱性平法）第2條第3款及7款規定：
      「本法用詞定義如下：一、……三、性侵害：指性侵害犯罪
      防治法所稱性侵害犯罪之行為……七、校園性侵害、性騷擾
      或性霸凌事件：指性侵害、性騷擾或性霸凌事件之一方為
      學校校長、教師、職員、工友或學生，他方為學生者。」
（四）性平法第29條第1項規定：「學校或主管機關於接獲調查
      請或檢舉時，應於20日內以書面通知申請人或檢舉人是否
      受理。」
（五）性平法第30條第1項及第2項前段規定：「學校或主管機關
      獲前條第1項之申請或檢舉後，除有前條第2項所定事由外
      ，應於3日內交由所設之性別平等教育委員會調查處理。
      」、「學校或主管機關之性別平等教育委員會處理前項事
      件時，得成立調查小組調查之。」
（六）性平法第31條第2項及第3規定：「性別平等教育委員會調
      查完成後，應將調查報告及處理建議，以書面向其所屬學
      校或主管機關提出報告。」、「學校或主管機關應於接獲
      前項調查報告後2個月內，自行送相關權責機關依本法或
      相關法律或法規規定議處，並將處理之結果，以書面載明
      事實及理由通知申請人、檢舉人及行為人。」
（七）性平法第32條規定：「申請人及行為人對於前條第3項處
      理之結果有不服者，得於收到書面通知次日起20日內，以
      書面具明理由向學校或主管機關申復。前項申復以1次為
      限。學校或主管機關發現調查程序有重大瑕疵或有足以影
      響原調查認定之新事實、新證據時，得要求性別平等教育
      委員會重新調查。」
（八）性平法第35條第1項規定：「學校及主管機關對於與本法
      事件有關之事實認定，應依據其所設性別平等教育委員會
      之調查報告。」
二、被告108年4月19日函（即原處分）為行政處分：
　　查原告原係參加人所聘教師，教師與私立學校間屬私法契約
    關係，有關其間聘任爭議，原不屬訴願救濟範圍內之事項，
    然教師法為保障教師工作權，依教師法第 14 條規定教師解
    聘案件應報經被告核准，是原處分應為行政處分（最高行政
    法院 100 年度判字第 1690 號判決參照）。私立大學對教
    師所為之解聘通知，並非行政處分，而係私權爭議事項，若
    教師對私立大學提起行政訴訟，行政法院應將私立大學為被
    告之訴訟，移送至有受理訴訟權限之民事管轄法院（最高行
    政法院109年度判字第312號判決參照），是本件原告以教育
    部為被告，提起行政訴訟，核無不合。
三、本件參加人校教評會決議形式上以「共識決」排除「不續聘
    」之可能，實質上並未踐行「共識決」之程序內涵：
（一）本件依參加人107年10月17日校教評會之會議紀錄如下：
      程序紀要三、人事室說明：……這種情形之下我們應該只能
      討論解聘或不續聘，……如果情節重大，那就是解聘或不續
      聘（本院卷一第70至71頁），……二十六、委員16：請人事
      室說明解聘、不續聘、1至4年不得聘任教師與永久解聘的
      差異。二十七、人事室說明：解聘是做出決議送教育部審
      核通過後，本校通知送達老師本人的次日起生效；不續聘
      是必須等到教師聘期結束不再續聘，本案教師的聘期至10
      9年7月31日。二十八、委員17：解聘或不續聘，對他未來
      重回教育界有甚麼影響？二十九、人事室說明：如果未達
      情節重大，我們作出2年不得聘任為教師決議的話，2年後
      教育部的紀錄資料就解除列管，他就可以繼續擔任教職，
      但如果決議情節重大，那就是永久解聘，紀錄會永遠在通
      報系統上。……本案不通過系、院教評會決議停聘2年。主
      席宣布再次討論是否解聘或不續聘及情節是否重大，進行
      第二輪投票。三十二、委員19：如果不續聘的話等需要等
      2年後聘期才結束，如果解聘就是送教育部審核通過後，
      本校通知送達老師本人次日起生效，若考慮情節重大與否
      ，如果情節重大就永久解聘，以後不得擔任教職，或給予
      1至4年的解聘，這段期間，雖無法任教職，但可以至業界
      工作，因為不續聘處分仍會繼續面對學生，我個人建議解
      聘，但是有期限解聘，我建議2年，各位可以提出不同意
      見，最好能有共識。三十三、委員20：同意2年，因為學
      生還在校2年，這2年不要跟學生有直接的接觸。……經過委
      員討論後，因不續聘教師仍在學校，本案共識決為解聘，
      並就是否情節重大，做成下列2種情形供委員圈選表決，
      第1種：情節重大解聘、第2種：解聘，且2年內不得聘任
      為教師（見本院卷一第72頁）。
（二）由前揭校教評會之會議紀錄可知，委員19、委員20雖發言
      表示建議排除不續聘（即排除用不記名方式表決是否不續
      聘），但會議紀錄並沒有記載「討論後，經主席詢問其他
      委員有沒有異議」，即逕採用「共識決」排除不續聘，故
      而校教評會僅就二種解聘，分別為不記名表決，結論則為
      「解聘，且兩年內不得聘任為教師」。
（三）參加人105年12月21日修正通過之「中國文化大學教師評
      審委員會設置辦法」第19條第1項固規定「……如各委員無
      異議，得以共識決方式議決代替投票表決。」，但何謂「
      共識決」，法律並無明文規定。依教育部重編國語辭典修
      訂本對「共識決」之解釋：「一種議案表決方式。對於某
      些爭議性低或已在正式會議上充分溝通過的議案，通常都
      會安排共識決的方式進行表決，以提昇議事效率。表決時
      ，與會者不需投票，而由會議主席對出席者徵詢有無異議
      ，除非有強烈反對意見，否則不影響『共識決』成立，亦即
      通過議案。」，可知「共識決」之前提在於「由會議主席
      對出席者徵詢有無異議」。本件校教評會之會議紀錄並沒
      有記載「討論後，經主席詢問其他委員有沒有異議」，即
      採用「共識決」排除不續聘，顯然未踐行「共識決」之必
      要內涵。
（四）參加人雖主張「討論後，主席有詢問其他委員有沒有異議
      ，只是沒記載」，並舉證人即當時之校教評會委員楊馥如
      及會議紀錄即證人曾文萱之證詞為證。證人楊馥如雖證稱
      「（問：請看校教評會會議紀錄決議（一）、（二）、（
      三）內容（見本院卷第73頁），請問第一輪投票不通過系
      、院決議停聘兩年後，依照會議決議，是否經過共識決來
      排除不續聘？）是，我們排除不續聘，我們討論過程中知
      道不續聘的意思是說，等到聘期結束後才會不再繼續聘任
      ，但聘期好像還有兩年的時間，但如果老師還在職還會接
      觸到學生，我們希望老師不要再接觸學生，所以決定不要
      考慮不續聘，直接就解聘來做討論投票。（問：請問如何
      認定共識決要排除不續聘？共識決程序為何？）沒有人反
      對說直接投票，大家是同意直接對於解聘還有情節是否重
      大來投票。（問：在進行解聘是否重大選項的投票前，在
      場有無任何委員對於沒有針對不續聘部分提出異議？）沒
      有。（問：請看會議紀錄最後的決議（二）、（三）（見
      本院卷第73頁），您剛剛提到以共識決方式排除不續聘，
      請回憶當時共識決進行的方式為何？是主席說接下來就採
      解聘不續聘？沒有人反對就過了？請詳細說明共識決形成
      的過程）『我可能沒辦法明確記得誰講了什麼話』，一般來
      講有共識決的話，就是主席說這個事情、這個東西，我們
      是不是這樣子做有沒有意見，沒有意見我們就這樣子做。
      」（見本院109年12月2日準備程序筆錄），可知校  教評
      會中確沒有人反對「直接對於解聘還有情節是否重大來投
      票」，且亦無人對「排除不續聘」提出反對，至於「討論
      完畢後，在程序上主席最後是否有問過大家『有無異議，
      是否需要投票？』」，楊馥如並不記得，只證稱「一般來
      講有共識決的話，就是主席有問過大家有無意見」，楊馥
      如顯然不能證明「排除不續聘之討論完畢後，在程序上主
      席最後確有問過大家『有無異議，是否需要投票？』」。又
      證人曾文萱證稱：「我是參加人的員工。……會議進行時我
      為了紀錄，我都會錄音，聽錄音檔做紀錄。（問：錄音有
      無檔案？）在錄音筆裡面。（問：妳製作好錄音檔案如何
      處理？）我在下一次開會前會把前一次的錄音檔刪掉，因
      為怕容量不夠，紀錄已經上呈，也寄給開會的委員，所以
      我會在下一次開會時把前一次的錄音刪除。（問：該份會
      議紀錄是詳細逐字打，還是並非如此？）幾乎是照打，摘
      錄是前面的提案，後面原告的議案幾乎是逐字錄音檔完成
      。（問：請看會議紀錄決議（一）「第一階段共識決：先
      就系、院教評會決議進行第一輪無記名投票」（見本院卷
      第73頁），請問當時共識決的情況是如何形成？）（一）
      是依據前一頁的第31編號下面那一段摘出來的（見本院卷
      第72頁），就是委員討論後，徵詢每個委員的意見，委員
      附議，然後其他沒有異議我就會寫共識決，就是針對兩階
      段投票這件事情。（問：請問為何沒有紀錄徵詢過程？）
      因為我以為委員發言我才要作紀錄，因為主席在議事進行
      時很多案子都會問委員有沒有意見，委員會附議或沒有異
      議，所以我就沒有特別記下來這件事情，我不知道這是發
      言。（問：請問在進行解聘是否重大選項投票前，在場有
      無任何委員對於共識決排除不續聘提出異議？進行到第二
      階段，直接針對解聘是否重大，有沒有人針對是否排除不
      續聘提出異議？）沒有，就是問過大家才做這樣的主張。
      （問：會議紀錄製作完畢後，分送各出席委員，有無委員
      針對會議紀錄提出異議？）沒有。……有投票會寫票數，而
      共識決是，例如（一）決定要兩輪投票是共識決，如果沒
      有通過就結束了，這件事沒有投票，但有問委員是否需要
      投票。」（見本院110年1 月13日準備程序筆錄）。經查
      曾文萱雖證稱「（排除不續聘之）共識決前，主席有問過
      大家，但因為主席在議事進行時很多案子都會問委員有沒
      有意見，委員會附議或沒有異議，所以我就沒有特別記下
      來這件事情，我不知道這是發言」等語，但既然主席在議
      事進行時「很多案子」都會問委員有沒有意見，證人曾文
      萱如何能如此清楚記得本件（於系爭校教評會排除不續聘
      之共識決前）「主席確有問過大家有無異議，是否需要投
      票」？其記憶可能失真，且曾文萱證稱「後面原告的議案
      幾乎是逐字錄音檔完成」，是若「（於系爭校教評會排除
      不續聘之共識決前）主席確有問過大家有無異議，是否需
      要投票」，前揭校教評會之會議紀錄理應依錄音檔逐字記
      載，但會議紀錄並未如此記載；而有關原告教師去留之會
      議，並非日常事務，如此重要之會議紀錄錄音檔，竟然未
      上傳或上交給參加人作為憑據，反而交由曾文萱任意刪除
      而未留存？頗與常情不符，曾文萱復為參加人的員工，不
      能排除有維護參加人之可能性，自不能僅憑曾文萱不精準
      之記憶，來當成（於系爭校教評會排除不續聘之共識決前
      ）「主席確有問過大家有無異議，是否需要投票」之唯一
      證據，參加人主張已難採信。更何況訊據證人即文化大學
      農學院院長（系爭校教評會委員）黃鵬林證稱：「（問：
      請看校教評會最後 1 頁，有一個決議字稍微小了一點，
      決議的（三）的結論（見本院卷第73頁），請問您還記得
      在這次討論時，你們怎麼決定要用共識決來做這一次的投
      票? 因為（二）第一階段不通過院決議是用無記名投票，
      後來為何改為共識決？）共識決這一段我不太記得了，……
      為何採共識決我不記得了，但共識決，我直覺並不是要決
      定原告是否要解聘，『這個應該是校教評會的主席的裁決』
      ，但這種重大案件，必須要經過無記名投票，這個教育部
      都有規定，很細的規定，出席人數多少、幾分之幾同意才
      作成決議，教育部都有詳細規定。（問：當共識決為解聘
      時，校長是否有讓委員充分討論，而委員對解聘均無意見
      ？）我記得，但這個沒有列入紀錄，人事室當初有解釋到
      ，說院跟系都違反教育部的規定，他認為就是你們只能夠
      就解聘、不續聘做選擇。（問：結果你們後來選擇了解聘
      ？）沒有，『主席的裁決』、選擇處理的方式，她還是有第
      一階段先把院、系的結論拿出來給大家討論。」（見本院
      109年12 月2日準備程序筆錄），則依黃鵬林所證稱「委
      員沒有就解聘、不續聘做選擇，選擇解聘是主席的裁決」
      ，足證校教評會雖有委員二人建議排除不續聘選項進入表
      決，但於沒有人再提出意見之討論完畢後，在程序上主席
      最後並未問過大家「有無異議，是否需要投票？」，來確
      認大家均有共識。易言之，於系爭校教評會排除不續聘之
      共識決前，並未踐行「共識決」之方式，其自稱之「共識
      決」並不合法，參加人校教評會未經「共識決」或其他表
      決，即排除原告「不續聘」之可能性，逕就二種解聘為不
      記名表決，結論「解聘，且兩年內不得聘任為教師」，尚
      有違誤。
四、參加人校教評以「共識決」之方式，排除「不續聘」，違反
    正當程序：
（一）按「共識決」乃對於爭議性低或已在正式會議上充分溝通
      過的議案，討論完畢，由會議主席最後對出席者徵詢均無
      異議後，以共識決的方式代替投票表決，以提昇議事效率
      。其只能用在「爭議性低」或「已在正式會議上充分溝通
      過」的議案。蓋會議中常存在著「從眾效應」，只要有較
      高地位之委員發言贊成，其他委員可能因為沒把握，或者
      怕被指責，或者服從權威，或者因沒人發言反對已造成群
      體壓力，導致其不敢第一個提出異議，故「無人發言提出
      異議」，並不表示全體都贊同。從而在爭議性高之重要事
      項，以「共識決」代替無記名表決，實有違正當程序。
（二）本件有關原告解聘、不續聘之選擇，關係著原告在參加人
      學校教職之去留，乃可能剝奪原告教師資格之重大事項，
      如果不記名投票結果是選擇不續聘，校教評會即不必再就
      二種解聘為表決，可知排除不續聘，將使原告面臨教師資
      格被剝奪之風險，「排除不續聘」乃有關「教師資格被剝
      奪與否」之重大事項，本質上不得以「共識決」代替無記
      名表決。而縱觀校教評會之會議紀錄，僅委員19、委員20
      發言表示建議排除不續聘，並無其他贊同或反對排除不續
      聘之發言，以出席會議之23人而言，不能算已經過充分溝
      通討論。且訊據證人即文化大學農學院院長（系爭校教評
      會委員）黃鵬林證稱：「因為不續聘含解聘，有些委員可
      能會這樣想。（問：所以不續聘也可能是解聘？）對。（
      問：所以就用第二輪投票來表決到底是解聘還是不續聘？
      ）對。我感覺上是這樣子，但每個人的想法可能不見得一
      樣，因為我不是學法律的，但我選擇的就是解聘或不解聘
      ，不解聘的話，比如說這個兩年之後再回聘，或五年之後
      再回聘，這都是不續聘，因為這個中間就有一個空間。」
      （見本院 109年12月2日準備程序筆錄），可知黃鵬林對
      「不續聘、解聘」之效果並不了解，亦不了解「排除不續
      聘（直接進入解聘表決）」之後果，焉能謂全體校評會委
      員對「排除不續聘」已有充分討論，且已均有共識？是縱
      認程序上主席最後有問過大家「有無異議，是否需要投票
      ？」，而已踐行「共識決」之方式，但校教評會對於「教
      師資格被剝奪與否」之重大事項，未經充分討論即以「共
      識決」方式排除不續聘，顯違反正當程序，其評議結果為
      違法，原處分同意參加人解聘原告，尚有違誤，被告主張
      尚不足採。
五、綜上，原處分函復同意參加人依教師法第14條第1項第13款
    行為違反相關法令，經有關機關查證屬實規定解聘原告，且
    2年不得被聘任為教師，尚有違誤，訴願決定未予糾正，竟
    予維持，亦有未洽，原告訴請撤銷，為有理由。
六、兩造其餘攻擊防禦方法均與本件判決結果不生影響，故不逐
    一論述，併此敘明。
據上論結，本件原告之訴為有理由，依行政訴訟法第98條第1項
前段，判決如主文。
中　　華　　民　　國　　110 　年　　11　　月　　18　　日
                   臺北高等行政法院第三庭
                             審判長法  官　楊得君
                                   法  官  鄭凱文
                                   法  官  畢乃俊
一、上為正本係照原本作成。
二、如不服本判決，應於送達後20日內，向本院提出上訴狀並表
    明上訴理由，如於本判決宣示後送達前提起上訴者，應於判
    決送達後20日內補提上訴理由書（須按他造人數附繕本）。
三、上訴時應委任律師為訴訟代理人，並提出委任書。（行政訴
    訟法第241條之1第1項前段）
四、但符合下列情形者，得例外不委任律師為訴訟代理人。（同
    條第1項但書、第2項）
得不委任律師為訴訟代理人之情形 所  需  要  件 ㈠符合右列情形之一者，得不委任律師為訴訟代理人　 1.上訴人或其法定代理人具備律師資格或為教育部審定合格之大學或獨立學院公法學教授、副教授者。 2.稅務行政事件，上訴人或其法定代理人具備會計師資格者。 3.專利行政事件，上訴人或其法定代理人具備專利師資格或依法得為專利代理人者。 ㈡非律師具有右列情形之一，經最高行政法院認為適當者，亦得為上訴審訴訟代理人 1.上訴人之配偶、三親等內之血親、二親等內之姻親具備律師資格者。 2.稅務行政事件，具備會計師資格者。 3.專利行政事件，具備專利師資格或依法得為專利代理人者。 4.上訴人為公法人、中央或地方機關、公法上之非法人團體時，其所屬專任人員辦理法制、法務、訴願業務或與訴訟事件相關業務者。 是否符合㈠、㈡之情形，而得為強制律師代理之例外，上訴人應於提起上訴或委任時釋明之，並提出㈡所示關係之釋明文書影本及委任書。  
中　　華　　民　　國　　110 　年　　11　　月　　18　　日
                                   書記官  李依穎